【裁判字號】    99,台上,600
【裁判日期】    990128
【裁判案由】    妨害性自主
【裁判全文】
最高法院刑事判決              九十九年度台上字第六００號
上  訴  人  台灣高等法院檢察署檢察官
被      告  甲○○
上列上訴人因被告妨害性自主案件，不服台灣高等法院中華民國
九十六年十一月二十七日第二審判決（九十六年度上訴字第四一
八一號，起訴案號：台灣板橋地方法院檢察署九十五年度偵字第
一０三三五號），提起上訴，本院判決如下：
    主  文
上訴駁回。
    理  由
按刑事訴訟法第三百七十七條規定：上訴於第三審法院，非以判
決違背法令為理由，不得為之。是提起第三審上訴，應以原判決
違背法令為理由，係屬法定要件。如果上訴理由書狀並未依據卷
內訴訟資料，具體指摘原判決不適用何種法則或如何適用不當，
或所指摘原判決違法情事，顯與法律規定得為第三審上訴理由之
違法情形，不相適合時，均應認其上訴為違背法律上之程式，予
以駁回。本件原判決以公訴意旨略以：被告甲○○於民國九十四
年六月六日，經由網際網路，在「豆豆聊天室」網站，結識已年
滿十八歲Ａ女（代號：00000000，姓名及詳細年籍資料在卷）及
Ａ女友人宋○○，邀約一起出遊。被告即於同日深夜，駕駛自用
小客車，將Ａ女與宋○○載至台北縣樹林市○○山遊憩區。翌日
（即六月七日）凌晨時分，被告明知Ａ女為身心障礙人士，竟基
於強制性交之概括犯意，以看夜景為由，將不願登高之宋○○留
在車上，帶領Ａ女上山，利用山上四下無人之際，趁機強脫Ａ女
褲子，並以若不願與其性交，就不讓Ａ女下山等語，恐嚇Ａ女，
而違反Ａ女之意願，以手指及性器官插入Ａ女性器官，而為強制
性交三次得逞。被告返回車上，復以徹夜未眠須要休息為由，邀
同Ａ女與宋○○，於同日上午十時許，同往台北縣板橋市「香亭
賓館」休息。被告在賓館房間，又強行脫去Ａ女褲子，違反Ａ女
之意願，以性器官插入Ａ女性器官，而為強制性交一次得逞。因
認被告涉有刑法第二百二十二條第一項第三款之對身心障礙之人
犯強制性交罪嫌云云。惟經審理結果，認為不能證明被告犯罪，
乃撤銷第一審論處被告連續犯乘機性交罪刑之判決，改判諭知被
告無罪。已詳敘其理由，從形式上觀察，原判決並無違背法令之
情形存在。檢察官上訴意旨略稱：(一)原判決理由謂「惟綜合Ａ女
先後供述內容，可知Ａ女就與被告為性行為過程，所為陳述內容
，除被告有無強制行為外，十分詳細、完整，未見表達能力有具
體困難。Ａ女甚至明確表達原本不願與被告為性行為，係遭被告
強制性交。」原判決認定Ａ女陳述十分詳細、完整，未見表達能
力有具體困難，又稱其中遭被告強制性交部分為不可採信，自有
理由矛盾之違法。(二)就Ａ女與宋○○前往大同山途中、下車後前
往山上及返回車上，與搭乘被告車輛前去賓館而後又發生性行為
的整體情狀，輔以Ａ女就學、就醫紀錄等作出細密的觀察分析，
可以確信Ａ女之心智反應等，要與常人相距甚遠，有與心智缺陷
相類之情形，被告確係乘此難得機會為性交得逞。原判決既謂Ａ
女之智能狀況不好、精神狀態欠佳，復未說明何以未達「精神、
身體障礙、心智缺陷或其他相類之情形，不能或不知抗拒」之程
度，即有理由不備之違誤。(三)宋○○於偵查中稱「記得被告跟我
說他覺得Ａ女精神有異常，被告私下跟我說」（見九十五年四月
二十七日偵查筆錄）；於警詢時亦陳稱「當天我們在○○山上他
們二個看完夜景，該男子上車時確實有跟我說Ａ女精神有些異常
」等語（見九十五年三月三十一日警詢筆錄）。原判決對被告已
認知Ａ女精神異常之情況隻字不提，反認被告對Ａ女之智能及精
神狀態，有深刻之認識，即有理由不備之違法。而原判決又以被
告與Ａ女係萍水相逢，與Ａ女認識不深，以Ａ女之外表、言談，
乍看之下，尚稱正常，苟非相知相熟之人，實在難以遽為判斷，
亦與宋○○之證詞相互矛盾，併有理由矛盾之情形。(四)第一審判
決因認被告犯連續乘機性交罪，而未再論以被告強制猥褻罪嫌。
而宋○○已證述「被告是有在車上對我們動手動腳，又抱又親
，我們二人都說不要，被告才停下來」云云。是原判決認乘機性
交不能證明，則被告強制猥褻罪部分既屬起訴事實之強制性交罪
之基本事實上行為，亦為起訴效力所及，原判決對此部分亦隻字
不提，且未予判決，自有已受請求之事項未予判決之違法等語。
按證據之取捨及證據證明力如何，均屬事實審法院得自由裁量、
判斷之職權，苟其此項裁量、判斷，並不悖乎通常一般之人日常
生活經驗之定則或論理法則，又於判決內論敘其何以作此判斷之
心證理由者，即不得任意指摘其為違法，據為提起第三審上訴之
合法理由。又認定犯罪事實所憑之證據，雖不以直接證據為限，
間接證據亦包括在內，然均須於通常一般之人均不致有所懷疑，
而得確信其為真實之程度者，始得據為有罪之認定，倘其證明尚
未達到此一程度，而有合理之懷疑存在時，事實審法院復已就其
心證上理由予以闡述，敘明其如何無從為有罪之確信，因而為無
罪之判決，尚不得任意指為違法。再被害人於公訴程序固得就被
害情節以證人身分作證，然其與被告處於絕對相反之立場，其陳
述之目的，在使被告受刑事訴追處罰，證明力自較一般證人之陳
述薄弱。故被害人立於證人地位所為指證及陳述，須無瑕疵可指
，且應有補強證據以擔保其指證、陳述之真實性，始得採為斷罪
之依據。經查，本件原判決綜合各種相關證據，認檢察官所訴各
節尚不足以證明被告犯行，就案內有關證據，本於調查所得心證
，分別定其取捨而為事實上之判斷，均已於理由內詳加說明：Ａ
女就被告如何實行強制性交之具體行為，先後於警詢、偵查所為
陳述，難謂楔合，另就被告如何在台北縣樹林市○○山上、「香
亭賓館」以言詞恫嚇及施以不法腕力而為強制性交之指述，亦與
事理相違；證人宋○○於偵查、第一審所為有利被告之證言，均
屬可信；被告於警詢、偵查中均辯稱徵得同意後始與Ａ女發生性
行為；Ａ女之○○紀念醫院受理疑似性侵害事件驗傷診斷書，其
上所載Ａ女身體受傷情形，不能據為不利被告認定之依據；Ａ女
之○○大學醫學院附設醫院診斷證明書、病歷資料及心理衡鑑報
告、Ａ女就學期間之獎懲、社團、幹部服務紀錄表、成績報告書
、學生綜合資料紀錄表、導師談話紀錄表，核與被告有無對Ａ女
為強制性交行為無涉，且Ａ女患有創傷症後群之成因非一，不能
認為係遭被告強制性交所致；綜合Ａ女先後供述內容、就學與就
業情形、交友狀況判斷結果，Ａ女對於性行為之意義、發生及後
果，均有相當之認識，並非全然缺乏識別能力或較一般人顯然減
退而達不知或不能抗拒之程度，被告對Ａ女先後為性交行為，亦
不成立刑法第二百二十五條第一項之乘機性交罪等旨綦詳。原判
決所為論斷及說明，核與證據法則俱屬無違，亦無理由不備之違
法情形存在。再證人宋○○於警詢、偵查中分別陳稱「（該男子
有無對你說00000000〈註：即Ａ女〉精神異常可以利用其繼續從
事性行為？）當天我們在○○山，他們兩個看完夜景，該男子上
車時確實有跟我說00000000精神有些異常，但無說可以繼續利用
其繼續從事性行為。我於事後有告訴給00000000知道」、「我祇
記得被告跟我說他覺得被害人精神有異常，而且我祇記得被告是
私下跟我說這句話，那時被害人不在，但是我不記得說過要利用
被害人來發洩」等語（偵查卷第九、四十三頁），已指明被告係
於與Ａ女由○○山返回車上後始為上開表示，所言及之內容，尚
無足憑以認定Ａ女當時身心之客觀狀態，對於性交一事，其識別
能力全然缺乏或較一般人顯然減退而達不知或不能抗拒之程度。
亦未能憑宋○○上揭證詞，即認原判決綜合Ａ女先後供述內容、
就學與就業情形、交友狀況，認Ａ女並無刑法第二百二十五條第
一項所規定「精神、身體障礙、心智缺陷或其他相類情形」之判
斷（原判決理由九），有何理由矛盾之違法。上訴意旨(一)(二)置原
判決所為之明白論斷於不顧，對原審取捨證據與判斷證據證明力
之職權行使，重為事實上之爭執並漫指其為違法，自非適法之第
三審上訴理由。又法院不得就未經起訴之犯罪審判，刑事訴訟法
第二百六十八條定有明文。而犯罪事實是否已起訴，應以檢察官
起訴書犯罪事實欄記載為準，苟起訴書犯罪事實欄未記載之犯罪
事實，不得認為已起訴，除與起訴論罪部分有一罪之關係，為起
訴效力所及，應併予審判者外，未經起訴之犯罪事實不得予以審
判。本件依起訴書犯罪事實欄之記載，檢察官係以被告於九十四
年六月七日凌晨在台北縣樹林市○○山上，違反Ａ女意願而強制
性交三次得逞，同日上午十時，在台北縣板橋市香亭賓館，再次
對Ａ女強制性交得逞為起訴範圍，其中並無任何被告在車上對Ａ
女實行性侵害之記載，是縱被告在車上對Ａ女或宋○○有何違反
其等之意願而為猥褻之行為，既非起訴效力所及，原審未為審理
，當無違法。上訴意旨(三)指原判決有已受請求之事項未予判決之
違法，難認為合法之第三審上訴理由。末按刑事訴訟法第三百八
十二條第一項所謂上訴書狀應敘述上訴之理由，係指上訴書狀本
身應敘述上訴理由而言，非可引用或檢附其他文書代替，以為上
訴之理由。本件上訴理由書二(五)雖載稱「告訴人提出刑事聲明上
訴狀，聲請檢察官上訴，且提出刑事上訴理由狀，所記載理由一
併引用作為本件上訴理由」云云，然依上揭說明，縱檢察官於上
訴理由書內同時表明檢附告訴人聲請上訴狀之旨，亦難認上訴理
由已含及告訴人聲請狀內執以指摘原判決違法之事項，而為適法
上訴第三審之理由。衡以上述之說明，應認檢察官之上訴違背法
律上之程式，予以駁回。
據上論結，應依刑事訴訟法第三百九十五條前段，判決如主文。
中    華    民    國  九十九  年    一    月  二十八  日
                      最高法院刑事第十二庭
                          審判長法官  黃  一  鑫
                                法官  張  春  福
                                法官  林  勤  純
                                法官  陳  國  文
                                法官  張  祺  祥
      本件正本證明與原本無異
                                      書  記  官
中    華    民    國  九十九  年    二    月    四    日
                                                      Ｅ

司法院資訊處製作；財團法人民間司法改革基金會備份。
